【裁判字號】    90,重勞上,1
【裁判日期】    901011
【裁判案由】    確認僱傭關係存在等
【裁判全文】
臺灣高等法院高雄分院民事判決  九十年度重勞上字第一號
      上  訴  人  中美和石油化學股份有限公司
      法定代理人  甲○○
      被  上訴人  乙○○
右當事人間請求確認僱傭關係存在等事件，上訴人對於中華民國八十九年十二月十八
日臺灣高雄地方法院八十九年勞訴字第一五號第一審判決提起上訴，本院判決如左：
      主      文
原判決廢棄。
被上訴人在第一審之訴及第二審擴張之訴並假執行之聲請均駁回。
第一、二審訴訟費用由被上訴人負擔。
      事      實
甲、上訴人方面：
一、聲明：如主文所示。
二、陳述：除與第一審判決記載相同者，予以引用外，補稱：
  (一)目前之世界，係屬高科技時代，企業在國際間競爭激烈，故企業必求自動化以促
    進生產效率始能生存，故上訴人公司遂進行畢善專案，引進ＥＲＰ企業資源系統
    ，使公司之製程、會計、人事、修護等原屬各自獨立上之系統合而為一，以減少
    人事開支，降低生產成本，因而多餘之人力即無相當之職務可供安排，從而精簡
    人事乃屬合法與必要。
  (二)勞動基準法第十一條第四款所謂業務性質變更，有滅少勞工之必要，又無適當工
    作可供安置，並不以公司歇業或業務減少為必要，如因市場條件、國際競爭、技
    術革新等造成作業過程改變而引起之勞動力削減，亦屬業務性質變更而有減少勞
    工之必要。故如以傳統歇業關廠等始得構成解雇勞工之想法，必定危及企業生存
    ，進而斷絕資方與高效率勞工合作之機會。
  (三)上訴人公司迄已裁減勞工一百二十六人，上訴人為體諒被裁員工曾經對於公司奉
    獻不淺，特提出優惠資遣及退休辦法，以較勞基法規定為高之資遣費及退休金，
    鼓勵被裁減之員工申辦，但被上訴人竟拒絕辦理。況被上訴人長期工作消極，表
    現不良，其近年考績未能列為優等，其薪資因而數年均未予調整，其工作表現亦
    未達發放年終獎金之標準，足見被上訴人有勞基法第十一條第五款所規定勞工對
    於所擔任之工作確不能勝任之情形。
三、證據：除援用第一審之證據外，補提員工儲蓄辦法、最高法院判決金全文為證。
乙、被上訴人方面：
一、聲明：(一)上訴駁回。
          (二)原判決主文第二項擴張為上訴人應自八十九年二月十八日起至回復被上
            訴人職務前一日止，按月於每月之末日，依每月薪資新台幣（下同）八
            萬六千四百一十元計算給付被上訴人，暨自各次月之始日起至清償日止
            ，依年利率百分之五計算之利息。
二、陳述：除與第一審判決記載相同者，予以引用外，補稱：
  (一)上訴人主張公司以為求生存，必須面對競爭，提昇生產效率、降低生產成本、調
    整組織或改變作業流程等理由即得解僱勞工，不免流於浮濫而產生弊端，不若業
    務緊縮或業務性質變更為解僱勞工之理由較為客觀，自不容上訴人以非客觀上之
    理由解僱勞工。且上訴人既全面應用ＳＡＰ電腦系統而取代被上訴人所擔任之高
    級專員工作，則上訴人自應回復被上訴人原任之工程師或管理階層工作，詎上訴
    人反將被上訴人調任行政支援團隊，自非所宜。
  (二)上訴人主張被上訴人近年考績表上均記載工作有待改進，薪資均未調整，及工作
    表現未能達到年終獎金發放標準云云，惟考績之評定及是否調薪並年終獎金之發
    放，全係操之於上訴人公司，並無客觀公平之標準，則上訴人以考績、未調薪及
    未發放年終獎金等事由解僱被上訴人，即不合理。
三、證據：除援用第一審之證據外，補提最高法院裁判全文為證。
      理      由
一、被上訴人起訴請求上訴人應自八十九年二月十八日起至回復被上訴人職務前一日
    止，按月於每月之末日依每月薪資八萬三千九百一十元計算給付被上訴人，暨自
    各次月之始日起至清償日止，依年利率百分之五計算之利息。於上訴人提起上訴
    後，將每月薪資之金額擴張為八萬六千四百一十元，核無不合，先予說明。
二、被上訴人起訴主張：伊自七十七年間起受僱於上訴人公司，歷任方法工程師、值
    班工程師、夜間主管、製造處第二廠主任及材料課長等各基層及單位主管之職。
    上訴人公司自八十五年間起開始進行組織改造而於八十八年十月間將被上訴人調
    任行政支援團隊，月薪八萬三千九百一十元。詎上訴人於八十九年一月十二日以
    被上訴人工作績效不良、表現欠佳，因公司組織調整，有減少勞工之必要及無適
    當職位安排被上訴人擔任等理由，表示於八十九年一月十五日終止兩造間之僱傭
    契約（勞動契約）。惟被上訴人認真工作，並無勞動基準法第十一條第五款所定
    不能勝任工作之情形。且上訴人公司組織調整，亦非勞動基準法第十一條第四款
    所定之業務性質變更而得終止僱傭契約等情，求為確認兩造間之僱傭契約之法律
    關係存在及命上訴人應自八十九年二月十八日起至回復被上訴人職務前一日止，
    按月給付被上訴人八萬六千四百一十元暨法定遲延利息之判決。
三、上訴人則以：上訴人公司自八十六年間起，因石化產業競爭劇烈，且石化市場景
    氣低迷，危及公司之生存而委託安達信顧問公司進行「畢善專案」研究上訴人公
    司整體經營改善計劃，依安達信顧問公司之建議，上訴人即實施簡化工作流程、
    組織調整減縮方案，以因應市場條件及國際競爭等因素，俾上訴人公司得以繼續
    生存。故自八十六年間起，對於不適任或閒置人員進行勸導離職及資遣，至八十
    九年六月一日始完成組織調整及人事裁減業務。上訴人所為確係基於企業生存而
    不得已之手段，上訴人為鼓勵不適任或閒置員工自動離，而不採取進行解僱員工
    之措施，提供優於勞動基準法所定條件之優惠資遣及退休辦法，但被上訴人仍拒
    絕自動離職，經上訴人向公司各部門查詢有無可供安置被上訴人工作之職位，均
    獲無法安插之回應，不得已乃終止兩造間之僱傭關係。此外，由於被上訴人不能
    勝任其工作，基於勞動基準法第十一條第五款之規定，亦得預告終止兩造間之僱
    傭契約，從而兩造間之僱傭關係已合法終止等語，資為抗辯。
四、按雇主因業務性質變更，有減少勞工之必要，又無適當工作可供安置時，雇主得
    預告勞工終止勞動契約，此觀勞動基準法第十一條第四款之規定自明。所謂業務
    性質變更非僅限於變更公司章程所訂事業項目、範圍、生產產品而已，其因市場
    條件、國際競爭、技術革新等所造成作業過程改變而引起之勞動削減，例如生產
    效率增加，自動化生產所造成員工之閒置等亦包括在內。查上訴人曾委託安達信
    顧問公司進行「畢善專案」之研究，結果建議上訴人應實施簡化工作流程，組識
    調整減縮，有畢善專案變革溝通代表手冊在卷可稽。今日全球企業莫不致力於降
    低生產成本，提高產能，期能於國內外市場，與其他企業競爭立於不敗之地，上
    訴人必須尋求其生產過程自動化及電腦化，藉以降低人事開支，故上訴人調整組
    識，減縮勞工，乃屬必然之勢，否則上訴人公司因龐大之人事開支，而無從降低
    生產成本，其產品之價格不能降低，於國內外市場必缺乏競爭力，終必導致上訴
    人公司被其他企業所淘汱而倒閉關廠，此非上訴人公司勞資雙方所樂見，於國家
    社會經濟亦屬極端不利之衝擊。上訴人有鑑於此，遂委託安達信顧問公司研究改
    進之道，並依從安達信顧問公司之意見，調整公司組織，減縮人事開支，乃將部
    分員工鼓勵其依優惠辦法申請離職，因被上訴人不願離職，上訴人查無適當工作
    可供被上訴人安置時，遂依勞動基準法第十一條第四款之規定預告終止與被上訴
    人之勞動契約，即無不合。
五、又按勞工對於所擔任之工作確不能勝任時，雇主得預告勞工終止勞動契約，勞動
    基準法第十一條第五款亦規定甚詳。經查被上訴人於八十八年十月十一日調任行
    政支援團隊後，其績效評量因素表記載工作態度有待改進，團隊合作有待改進，
    工作量有待改進，工作品質有待改進，敬業精神有待改進，僅出勤紀律、工安環
    保、工作交接三項符合要求，且執意未配合填寫專長調查表及拒絕簽收面談紀錄
    （見原審卷五一頁），八十五年其薪資為八萬三千九百一十元、八十六年其薪資
    未調整（見原審卷九四頁至九五頁），八十七年其薪資亦未調高，而其他員工則
    甚多調高薪資者（見原審卷九六頁）。被上訴人於八十六年領取年終獎金八萬零
    五百七十元（見原審卷九七頁），八十七年領取之年終獎金降為六萬九千六百五
    十元（見原審卷九八頁），八十八年未能領取年終獎金。再據證人即上訴人公司
    高雄廠人事處經理於原審證稱：「原告（被上訴人）七七年進入被告公司，七八
    年晉升夜間主管，七九年升為製程主任，自八十四年降調為倉庫科長，確實原因
    我忘了，考績評議內容可能找不到了，降調後在八五年考績被評為不符合要求，
    八六年四月因公司市場佔有率降低，故實施畢善專案，引進電腦化，把製造處、
    修復處合而為一，再切割為六條生產線，這時原告調為高級專員，非主管，很多
    個主管都這麼調動，因為廠長、副總經理、人事處來挑幾個主管調為非主管，八
    六至八八年再做人員精簡，原告考績又被評為不符合要求，連續很多年，所以用
    資遣，八八年四月新任總經理因為競爭對手產能高，精簡人手，勸退工作績效差
    的人，或工作有人重複做的，我們共有六六位提出專案申請，對手生產技術提昇
    ，產能提高，人手較少，我們公司技術提昇前後有何不同，我不知道，三六個缺
    是在六、七月大約編定二０００年的預算，有空缺不一定編派，原告是以連續四
    年績效不符合而資遣」，「在引進電腦化之前，各製程會計、人事。修護，各自
    成立系統，引進ＥＲＰ即企業資源系統，各系統已經統合為一，原告各系統中重
    複之人員即無相當之職務可安排」等語，足見被上訴人因怠於工作，致其近年考
    績不良，薪資未隨同其他員工調高，又未獲得年終獎金之發放，其有不勝任之情
    形，昭然若揭，被上訴人雖以考績之評定，是否調薪及年終獎金發放之多寡，全
    係操之於上訴人公司（包括主管之好惡），並無客觀公平之標準，則上訴人對被
    上訴人評定較差之考績、不調薪、扣繳年終獎金而後終止勞動契約，實屬自導自
    演云云為辯，然上訴人公司若不自行命其各層主管考核，則究應由何人考核方屬
    公平正確﹖由公司主管考核固難免有好惡之成份在內，但上訴人公司員工不下百
    人，何獨對被上訴人之考核連續數年均為不符要求，有待改進﹖設上訴人公司對
    於員工之考核毫無標準，一味依據主管之好惡而為，必終致汱優存劣，其公司不
    早已無力競爭而關廠倒閉乎﹖故被上訴人之辯解，乃強詞奪理，並非理性之言，
    殊不足採，況據上訴人稱：被上訴人被資遣之前四年考績係由三名不同之主管所
    為，而三名主管對於被上訴人之評定無不相同，難謂係上訴人或被上訴人主管一
    己之好惡而為不良之考績評等，且上訴人對於主管人員之考績亦非一味採信，尚
    予受考績員工向公司申訴之機會，但被上訴人未曾提出申訴，則上訴人當採信主
    管人員之考績結果。上訴人為證明被上訴人之考績乃公平考核之結果，特聲請本
    院傳訊證人即被上訴人任職期間之主管趙天福及石連成，惟本院認無傳訊之必要
    ，以免延滯訴訟。
六、從而被上訴人本於兩造所訂僱傭契約（勞動契約）之法律關係，訴請確認兩造間
    僱傭關係存在及請求上訴人應自八十九年二月十八日起至回復被上訴人職務前一
    日止，按月於每月之末日依每月薪資八萬六千四百一十元計算給付被上訴人並自
    各次月之始日起至清償日止，依年息百分之五計算之利息，即難認為正當。原審
    不察，誤認上訴人惡意排斥被上訴人而為上訴人敗訴之判決，自有可議，上訴意
    旨，指摘原判決不當，非無理由，應由本院將原判決廢棄，另為上訴人勝訴之判
    決。
七、本件事證至臻明確，兩造其餘攻擊防禦方法與本件判斷結果不生影響，自不逐一
    審究，併此明。
八、結論：本件上訴為有理由被上訴人擴張之訴為無理由，依民事訴訟法第四百五十
    條、第七十八條，判決如主文。
中      華      民      國    九十      年      十      月     十一     日
                                      臺灣高等法院高雄分院勞工法庭
~B1審判長法官  蔡明宛
~B2法      官  林健彥
~B3法      官  周慶光
右為正本係照原本作成。
如對本判決上訴，須於判決送達後二十日內向本院提出上訴狀，其未表明上訴理由者
，應於上訴後二十日內向本院提出上訴理由書（均須按他造當事人之人數附繕本）。
上訴時應提出委任律師或具有律師資格之人之委任狀，並依附註條文規定辦理。
中      華      民      國    九十      年      十      月     十二     日
~B法院書記官  郭蘭蕙
附註：
民事訴訟法第四百六十六條之一：
對於第二審判決上訴，上訴人應委任律師為訴訟代理人，但上訴人或其法定代理人具
有律師資格者，不在此限。
上訴人之配偶、三親等內之血親、二親等內之姻親，或上訴人為法人、中央或地方機
關時，其所屬專任人員具有律師資格並經法院認為適當者，亦得為第三審訴訟代理人。
第一項但書及第二項情形，應於提起上訴或委任時釋明之。
                                                                Ａ


司法院資訊處製作；財團法人民間司法改革基金會備份。
